最　高　行　政　法　院　判　決
　　　　　　　　　　　　　　　　　　 96年度判字第01888號
上　訴　人　大友為營造股份有限公司
代　表　人　甲○○
訴訟代理人　丙○○
被 上訴 人　臺北縣政府稅捐稽徵處
代　表　人　乙○○
上列當事人間因地價稅事件，上訴人不服中華民國95年4月20日
臺北高等行政法院94年度訴字第1098號判決，提起上訴。本院判
決如下：
    主  文
上訴駁回。
上訴審訴訟費用由上訴人負擔。
　　理  由
一、緣上訴人於民國（下同）80及81年間買賣取得坐落新店市○
    ○段溪西小段24之2、24之3、40之2地號等3筆非都市土地之
    山坡地保育區之林業用地土地。被上訴人查知上訴人未作農
    業使用，遂於81年8月3日以北縣稅新創二字第11561號函通
    知上訴人自81年起按一般用地稅率課徵地價稅，惟因稅籍檔
    漏未釐正，並未按一般用地稅率課徵地價稅。直至89年間發
    現稅籍檔漏未釐正問題，被上訴人機關始自89年起改課地價
    稅。嗣於93年2月10日依稅捐稽徵法第21條規定補徵未逾核
    課期間之88年度地價稅。上訴人不服，就該補徵88年地價稅
    部分，循序提起行政訴訟，經原審判決駁回，遂提起本件上
    訴。
二、本件上訴人在原審起訴主張：系爭土地自上訴人取得之始迄
    今皆屬非都市計畫內之保護區，地目均為「林」，依土地稅
    法第22條第1項前段及土地稅法施行細則第21條第1項之規定
    ，均屬非都市土地依法編訂之林業用地，為限作農業用地使
    用之土地，即屬農業用地，又系爭土地均有林木叢生，而林
    木又非一夕即可成長，更可做本件自始即為林地使用，故系
    爭土地均為農業用地；系爭土地之課徵田賦，乃被上訴人應
    依職權主動辦理之事項，無須上訴人提出申請，與土地所有
    權人之屬性無關，且有關地價稅、田賦之認定，有關法令均
    無要求民眾有協力提出之義務，此參土地稅法之規定自明，
    故有關土地應否應課徵地價稅抑或課徵田賦，自應由主管機
    關依職權調查並適用法律後予以課徵，人民並無提出之義務
    ，否則即與「租稅法律主義」相違，被上訴人之認定，顯有
    違誤，且未盡其應依職權調查核課之義務，故被上訴人逕以
    上訴人未提出變更申請為由，據以否准上訴人申請退還溢繳
    地價稅乙節，顯已違反憲法第19條租稅法律主義、司法院釋
    字第460、496、500號等解釋意旨。為此，求為判決撤銷原
    處分及訴願決定，被上訴人應退還上訴人88年度溢繳之地價
    稅。
三、被上訴人在原審答辯則以：本案系爭土地既經被上訴人所屬
    新店分處於81年間查知未作農業使用而通知上訴人自81年起
    改按一般用地稅率課徵地價稅，當系爭土地改變用途合於課
    徵田賦之規定時，乃為土地所有權人知之最詳，如上訴人未
    提出申請，被上訴人自無從知悉，參照司法院釋字第537號
    解釋意旨，若系爭土地有作農業使用符合課徵田賦之規定，
    自應由上訴人自行申報，再經被上訴人機關與相關主管機關
    會勘認定是否符合課徵田賦之要件，始符合規定，惟上訴人
    並未依規定向被上訴人申請。且上訴人對於被上訴人所屬新
    店分處就前開土地應課徵地價稅之認定於其持有期間一直未
    有異議；並上訴人就系爭土地於88年期間，是否作農業使用
    之事實，亦未提出任何具體事證予以證明，以實其說，被上
    訴人依首揭規定，按一般用地稅率補徵系爭土地之88年度地
    價稅，應無違誤等語，資為抗辯。
四、原審審酌全辯論意旨及調查證據之結果，略以：本件上訴人
    係於80及81年間因買賣取得系爭坐落新店市○○段溪西小段
    24之2、24之3、40之2地號等3筆非都市土地之山坡地保育區
    之林業用地土地，被上訴人查知上訴人未作農業使用，遂於
    81年8月3日以北縣稅新創二字第11561號函通知上訴人自81
    年起按一般用地稅率課徵地價稅，惟因稅籍檔漏未釐正，並
    未按一般用地稅率課徵地價稅，直至89年間發現稅籍檔漏未
    釐正問題，被上訴人始自89年起改課地價稅，嗣於93年2月1
    0日依稅捐稽徵法第21條規定，補徵系爭未逾核課期間之88
    年度地價稅各情，有土地登記謄本、被上訴人所屬新店分處
    81年8月3日（81）北縣稅新創（2）字第11561號函、88年度
    地價稅課稅明細表、台北縣土地卡等附原處分卷可稽，堪認
    屬實。按已規定地價之土地，除供作農業用地使用期間徵收
    田賦外，應課徵地價稅，而應課徵田賦之農業用地，如未為
    農業使用者，仍應按一般用地稅率核課地價稅；是被上訴人
    以上訴人未提出課徵田賦之申請，未盡協力義務，於93年2
    月10日依稅捐稽徵法第21條規定，補徵系爭未逾核課期間之
    88年度地價稅，即無不合。又按「…因租稅稽徵程序，稅捐
    稽徵機關雖依職權調查原則而進行，惟有關課稅要件事實，
    多發生於納稅義務人所得支配之範圍，稅捐稽徵機關掌握困
    難，為貫徹公平合法課稅之目的，因而課納稅義務人申報協
    力義務。…」司法院釋字第537號解釋在案；系爭土地既經
    被上訴人於81年起即通知改按一般用地稅率課徵地價稅，嗣
    後是否作農業使用？有否符合改課田賦之要件？如土地所有
    權人未提出申請，稽徵機關自無從知悉，且有關課稅要件事
    實，多發生於納稅義務人所得支配之範圍，稅捐稽徵機關掌
    握困難，參照上揭解釋意旨，納稅義務人亦應負申報協力義
    務，要不因土地稅法施行細則第24條之規定，而免除納稅義
    務人之協力義務。上訴人主張被上訴人應依職權主動調查，
    上訴人不負任何申報田賦之協力義務云云，即有誤解。又稅
    捐稽徵法第28條規定：「納稅義務人對於因適用法令錯誤或
    計算錯誤溢繳之稅款，得自繳納之日起5年內提出具體證明
    ，申請退還；…。」是對於因適用法令錯誤或計算錯誤，而
    申請退還溢繳之稅款，依稅捐稽徵法第28條規定，自應由納
    稅義務人負舉證責任，提出具體之證明；惟上訴人亦未提出
    具體證明，足以供被上訴人認定系爭土地於88年度當時，確
    作農業使用而符合改課田賦之要件；是被上訴人補徵系爭88
    年度地價稅，洵屬有據。被上訴人機關以上訴人未提出改課
    田賦之申請，未盡協力義務，據以補徵系爭未逾核課期間之
    88年度地價稅，並無違誤，復查及訴願決定遞予維持，亦無
    不合等情，因而判決駁回上訴人之訴。
五、上訴意旨略謂：按土地稅法並未要求納稅義務人有申報課徵
    田賦之協力義務，被上訴人不當擴張司法院釋字第537號解
    釋，對於人民創設法律所無之租稅義務，希冀豁免主管機關
    依法應負之職權調查義務，顯然違反憲法第19條「租稅法律
    主義」。另按司法院釋字第367號解釋理由書亦認為，人民
    對於課稅之申報協力義務並非「細節性、技術性」之事項，
    依上開解釋意旨自應有法律明文規定為據。本件原判決理由
    適用土地稅法第41條及司法院釋字第537號解釋，認定上訴
    人對於課徵田賦之基礎事實有申報之協力義務，乃屬判決適
    用法規不當云云。
六、本院查：按租稅稽徵程序，稅捐稽徵機關固應依職權調查為
    原則，惟有關稅捐之減免，其應具免稅要件之事實，多發生
    於納稅義務人所得認識、支配或發動行政程序之範圍，稅捐
    稽徵機關難以掌握，除法規明定得由稅捐稽徵機關依相關機
    關之通報資料，逕行辦理減免外，為符合公平合法課稅之目
    的，仍應由納稅義務人依法規提出申請，經該管稅捐稽徵機
    關核定後，方得享有稅捐之優惠，參照土地稅法第41條、土
    地稅減免規則第21條至第25條規定之意旨甚明。又依同法第
    15條、第40條及第45條之規定，地價稅與田賦均屬底冊稅，
    由直轄市或縣（市）主管稽徵機關按照地政機關編送之地價
    歸戶冊及地籍異動通知資料予以核定，本無待於納稅義務人
    之申請。惟依前開土地稅法第10條第1項規定，土地稅法所
    稱不予課徵地價稅（即徵收田賦）之農業用地，係以該土地
    有依法供農林漁牧及保育等與農業相關使用之事實為前提，
    而某筆土地一旦經查獲有未供農用之情事，而改徵地價稅之
    後，地政機關嗣後編列之地價歸戶冊自會將之歸戶列入地價
    總額，同時，田賦之主管機關就該筆土地自無從建立土地卡
    （或賦籍卡）及賦籍冊按段歸戶課徵田賦（土地稅法施行細
    則第26條之規定參照）。準此，原課徵地價稅之土地，需改
    課田賦（免徵），其原因、事實顯然並非該管稅捐稽徵機關
    所得隨時掌握，自有待納稅義務人提出申請，經查明符合改
    課或減免之規定者，方准予改課或減免。倘納稅義務人未提
    出改課田賦之申請，是否發生溢繳納之稅額無法退還（失權
    ）之效果，法律雖無規定，惟基於租稅公平原則，納稅義務
    人如確有因適用法令錯誤或計算錯誤而溢繳之稅款，依稅捐
    稽徵法第28條之規定，仍得申請退還。至於有無溢繳之稅款
    ，核屬事實認定問題，事實審法院有衡情斟酌之權，苟已斟
    酌全辯論意旨及調查證據之結果，而未違背論理法則或經驗
    法則，不得遽指為違法。原判決已詳予論明系爭24-2、24-3
    、40-3地號等3筆土地原屬課徵田賦土地，惟經被上訴人所
    屬之新店分處查得未作農業使用，不符合課徵田賦要件，前
    經被上訴人於81年8月3日函知上訴人，應自81年起改按一般
    用地課徵地價稅；而上訴人對於該新店分處就系爭土地應課
    徵地價稅之認定，於其持有期間一直未有異議，且上訴人就
    系爭土地於其申請退還稅款之期間，是否作農業使用之事實
    ，迄今亦未提出具體證明，足供被上訴人認定系爭土地於88
    年度課徵地價稅當時，確作農業使用而符合改課田賦之要件
    ，詳如前述，經核原判決所認定之事實與所憑之證據尚無不
    合，並無違背論理及經驗法則。從而，原判決以被上訴人否
    准上訴人退還88年度溢繳地價稅之申請，並無違誤，訴願決
    定予以維持，亦無不合，乃駁回上訴人在原審之訴，經核並
    無判決適用法規不當之違法情事。上訴論旨，仍執前詞，主
    張土地稅法並未要求納稅義務人有申報課徵田賦之協力義務
    ，被上訴人不當擴張司法院釋字第537號解釋，對於人民創
    設法律所無之租稅義務，希冀豁免主管機關依法應負之職權
    調查義務，顯有違租稅法律主義云云，指摘原判決違誤，求
    予廢棄，難認有理由，應予駁回。
七、據上論結，本件上訴為無理由，爰依行政訴訟法第255條第1
    項、第98條第1項前段，判決如主文。
中　　華　　民　　國　　96　　年　　10　　月　　25　　日
                  第二庭審判長法  官　鄭　淑　貞
                              法  官  黃　合　文
                              法  官　吳　明　鴻
                              法  官　鄭　小　康
                              法  官　帥　嘉　寶
以  上  正  本  證  明  與  原  本  無  異
中　　華　　民　　國　　96　　年　　10　　月　　26　　日
　　　　　　　　　　　　　　　書記官　蘇　金　全
